臺灣高雄地方法院民事判決　　　　　　 100年度再易字第15號
再審原告　　魏盧都美
再審被告　　曾楊美英
　　　　　　鄧景育
　　　　　　沈茂棋
上列當事人間請求清償債務事件，再審原告對於民國100 年3 月
3 日本院99年度簡上字第389 號民事簡易訴訟程序第二審確定判
決提起再審之訴，本院判決如下：
  主  文
再審之訴駁回。
再審訴訟費用由再審原告負擔。
  理  由
一、按不得上訴之判決，於宣示時確定。再審之訴，應於30日之
    不變期間內提起。前項期間，自判決確定時起算，但再審理
    由知悉在後者，自知悉時起算，民事訴訟法第389 條第2 項
    、第500 條第1 項、第2 項定有明文。查原確定判決為不得
    上訴之第二審判決，該判決於民國100 年3 月3 日宣示，於
    100 年3 月10日送達再審原告乙節，業經本院依職權調取原
    確定判決全卷核閱無訛，再審原告於100 年4 月6 日具狀以
    原確定判決有民事訴訟法第496 條第1 項第1 款、第13款及
    第497 條規定之再審事由存在，提起再審之訴，未逾前揭規
    定之30日不變期間，其提起本件再審之訴程序應屬合法，先
    予敘明。
二、再審意旨略以：
  (一)再審被告曾楊美英確有為瑞士共同基金（下稱系爭基金）詐
    騙集團成員將投資人被訛騙之投資報匯往國外帳戶藏匿，金
    額總計高達60餘萬美元之事實（見本院卷第5 頁），此有中
    央銀行外匯局之匯款紀錄可證（見本院卷第18至31頁）。且
    曾楊美英於偵查中亦自承：其曾依訴外人連水塗之指示，將
    下線成員所交付投資款項匯往國外，並把撥到其系爭基金網
    站戶頭之點數撥給陳振成等語（見本院卷第5 頁），此亦有
    曾楊美英之調查筆錄足稽（見本院卷第32至35頁）。由上開
    證物可知，曾楊美英並非僅為該基金之單純投資者角色，其
    已分擔將被害人交付價款匯往國外藏匿之工作，而上開證物
    如經斟酌當可使原告受較有利之判決，自屬民事訴訟法第49
    6 條第1 項第13款所定「當事人發現未經斟酌之證物或得使
    用該證物者。但以如經斟酌可受較有利益之裁判者為限。」
    之再審事由。
  (二)曾楊美英曾自承：上線位於雲林虎尾，且部分投資人不會操
    作電腦，故約有10餘人由其代為協助登打資料，南部區域之
    上線僅與其聯絡而已等語，足見曾楊美英並非僅為單純投資
    者之角色，並已分擔部分之投資業務事宜，原確定判決就此
    等自認之事實，漏未斟酌，亦符合民事訴訟法第436 條之7
    「就足影響於判決之重要證物，漏未斟酌」之再審事由（原
    確定判決為簡易訴訟程序之第二審確定終局判決，再審原告
    誤引民事訴訟法第497 條規定）。
  (三)最高法院66年度例變字第1 號決議：民事上之共同侵權行為
    （狹義的共同侵權行為，即共同加害行為，下同）與刑事上
    之共同正犯，其構成要件並不完全相同，共同侵權行為人間
    不以有意思聯絡為必要，數人因過失不法侵害他人之權利，
    苟各行為人之過失行為均為其所生損害之共同原因，即所謂
    行為關連共同，亦足成立共同侵權行為。而曾楊美英雖未向
    原告推銷系爭基金，但其助該集團成員出售該詐術基金及收
    取款項之行為間縱無犯罪故意及犯意聯絡，但其客觀上之行
    為，與albert、kelvin該等基金創設人之詐騙行為，均為原
    告損害之共同原因，即有行為關連共同之關係，依上開判例
    意旨，仍應負共同侵權行為之損害賠償責任。原確定判決認
    曾楊美英不須負侵權行為損害賠償責任，顯違上開判例意旨
    ，自有民事訴訟法第496 條第1 項第1 款「適用法規顯有錯
    誤」之再審事由。又曾楊美英曾任職於國泰保險公司，與再
    審原告相較，具有較高之金融知識，其注意能力當較再審原
    告為高，竟未注意，反協助連水塗、陳振成等人將投資人之
    款項匯往國外，縱無故意，亦有過失，故原確定判決就曾楊
    美英主觀要件之適用，顯有錯誤。此外，曾楊美英之行為既
    與再審原告所受損害間有相當因果關係，此與曾楊美英本人
    是否投入資金無關，原審以曾楊美英不知情，且亦投入資金
    ，即逕認其完全無須負責，在適用民法第184 條規定關於因
    果關係之要件，亦顯有違誤。
  (四)再審原告向麥特國際有限公司（下稱麥特公司）購買之系爭
    基金，再審被告鄧景育、沈茂棋，分別為該公司之經理、執
    行長（見原確定判決不爭執事項(三)），且鄧景育自承係以該
    公司之名義出售系爭基金，在公司經手系爭基金之買賣事宜
    ，業務內容為登打資料及收款，所收之款項均交給沈茂棋；
    沈茂棋則亦自承其有接受委託代投資者登打購買該基金之資
    料等語（見一審卷第144 頁），則應負侵權行為損害賠償責
    任之行為人自為鄧景育、沈茂棋2 人，至麥特公司是否應依
    民法第28條規定與彼等2 人負連帶賠償責任，係另一問題，
    並非限制伊只能向麥特公司求償。原確定判決竟將鄧景育、
    沈茂棋執行不法職務之行為，認為法律效果均歸屬於麥特公
    司，就其個人為投資者登打資料、收款及製作投資憑證等虛
    構基金之行為是否有過失，而應負損害賠償責任之部分，均
    置之不論，自有適用民法第28條、第184 條第1 項第554 條
    及第555 條規定顯有錯誤之情事。
  (五)爰依法提起本件再審之訴，並聲明：1.原確定判決廢棄。1.
    曾楊美英應給付再審原告新臺幣（下同）22,167元，及自98
    年10月30日起至清償日止，按週年利率5%計算之利息。3.鄧
    景育、沈茂棋應連帶給付再審原告258,503 元，及自98年11
    月13日起至清償日止，按週年利率5%計算之利息。
三、依再審原告主張理由觀之，本件主要爭點為：
  (一)原確定判決有無再審原告所指民事訴訟法第496 條第1 項第
    13款之再審事由？
  (二)原確定判決有無再審原告所指民事訴訟法第436 條之7 所定
    重要證據漏未斟酌之再審事由？
  (三)原確定判決有無再審原告所指民事訴訟法第496 條第1 項第
    1 款適用法規顯有錯誤之再審事由？
四、本院得心證之理由如下：
  (一)原確定判決有無再審原告所指民事訴訟法第496 條第1 項第
    13款之再審事由？
  1.按，民事訴訟法第496 條第1 項第13款所謂當事人發見未經
    斟酌之證物或得使用該證物，係指在前訴訟程序不知有該證
    物，現始知之，或雖知有此而不能使用，現始得使用者而言
    ，且除當事人發現未經斟酌之證物或得使用該證物者外，尚
    須以該證物如經斟酌，當事人可受較有利益之裁判為要件，
    如該證物縱加斟酌，仍不能認為當事人可受較有利之裁判者
    ，即難認再審之訴為有理由（最高法院著有32年上字第1247
    號判例意旨、81年度台上字第2727號判決意旨參照）。
  2.再審原告主張中央銀行外匯局之匯款紀錄及曾楊美英之調查
    筆錄，足以佐證曾楊美英並非單純不知情之被害人，原確定
    判決如加以經斟酌，自可為有利再審原告之判決，故有民事
    訴訟法第496 條第1 項第13款之再審事由云云。經查：再審
    原告所提出之中央銀行外匯局之匯款紀錄及曾楊美英於調查
    局之調查筆錄，所可證明者，無非係曾楊美英確有將款項匯
    至國外帳戶之行為，然曾楊美英本人亦有投資系爭基金，業
    據原確定判決認定在案，是其將款項匯往國外，自有可能係
    將自己之投資款匯出。再者，縱認曾楊美英係連同其他投資
    人投資系爭基金之款項，一併匯往國外帳戶，惟曾楊美英此
    舉，究竟係與系爭基金創設人共同詐騙其他投資人，或係同
    遭系爭基金創設人詐騙而為，自不能單憑此一匯款之事實而
    為推論。反之，原確定判決係以曾楊美英並未遊說再審原告
    投資系爭基金，且曾楊美英亦因投資系爭基金而受有損失，
    而認定曾楊美英與系爭基金之創設人間，就詐騙包含再審原
    告在內之其他投資人，並無詐欺之意思聯絡或行為分擔，亦
    無故意、過失不法侵害再審原告權利之可言（見原確定判決
    第5 至6 頁），尚符情理及一般經驗法則，故曾楊美英縱有
    匯款至國外帳戶之事實，亦無法推論其與系爭基金之創設人
    間就詐騙行為，已有意思聯絡或行為分擔，故原告提出之中
    央銀行外匯局之匯款紀錄及曾楊美英之調查筆錄，縱加以斟
    酌亦無法受較有利益之裁判，原確定判決並無再審原告所指
    民事訴訟法第496 條第1 項第13款之再審事由存在。
  (二)原確定判決有無再審原告所指民事訴訟法第436 條之7 所定
    重要證據漏未斟酌之再審事由？
  1.按民事訴訟法第436 條之7 所謂「重要證據漏未斟酌」，係
    指第二審言詞辯論終結前，已經存在並已為證據聲明之證據
    ，而第二審並未認為不必要而仍忽略聲明未為調查，或已為
    調查而未就其調查結果予以判斷者而言。至若該項證物如經
    斟酌亦不足影響原判決之內容，或原判決曾於理由中說明其
    為不必要之證據者，均與本條規定要件不符。
  2.本件再審原告雖另行主張原確定判決漏未審酌曾楊美英自認
    曾為10餘位投資人代為協助登打資料，且南部區域之上線僅
    與其聯絡之事實，而具有民事訴訟法第436 條之7 所謂「重
    要證據漏未斟酌」之再審事由云云。然查，曾楊美英固於原
    確定判決第一審審理時自承：曾協助10餘名友人登打資料，
    惟亦強調係因部分投資人「不會打電腦」等語（見一審卷第
    143 頁），依曾楊美英連續陳述之語句觀之，當指其本人係
    應部分不會操作電腦之投資人之要求，始被動幫忙以電腦登
    打資料。是以，曾楊美英既非為大多數投資人提供登打資料
    服務，僅係因部分友人之要求，始被動代為登打資料，即難
    認曾楊美英係為系爭基金提供服務而分擔部分之投資業務事
    宜。準此，上開曾楊美英自認之事實，即非足以影響判決重
    要證物，再審原告憑此主張原審判決有民事訴訟法第436 條
    之7 所定再審事由（再審原告誤引民事訴訟法第497 條）云
    云，亦非可採。
  (三)原確定判決有無再審原告所指民事訴訟法第496 條第1 項第
    1 款適用法規顯有錯誤之再審事由？
  1.按，民事訴訟法第496 條第1 項第1 款所謂適用法規顯有錯
    誤，係指確定判決所適用之法規顯然不合於法律規定，或與
    司法院現尚有效及大法官（會議）之解釋，或最高法院現尚
    有效之判例顯有違反，或消極的不適用法規顯然影響裁判者
    而言，並不包括理由不備、取捨證據失當、調查證據欠週、
    漏未斟酌證據、認定事實錯誤及在學說上諸說併存致發生法
    律上見解歧異等情形在內。
  2.曾楊美英部分：
  再審原告認原確定判決有民事訴訟法第496 條第1 項第1 款
    適用法規顯有錯誤之再審事由，無非係認曾楊美英雖未向其
    推銷系爭基金，然曾楊美英客觀上有協助詐騙集團成員出售
    系爭基金並收取款項，均為再審原告受損害之共同原因，已
    有行為關連共同之關係，依司法院66年例變字第1 號判例及
    最高法院67年台上字第1737號判例，仍應負共同侵權行為之
    賠償責任云云。經查，依上開司法院及最高法院判例，未有
    意思聯絡之行為人間，固仍得成立共同侵權行為，惟須以行
    為人間就被害人損害之發生均有過失為前提。又原確定判決
    認定曾楊美英與系爭基金之創設人間就詐騙包含再審原告在
    內之其他投資人，並無詐欺之意思聯絡或行為分擔，亦無故
    意、過失不法侵害再審原告權利等情，業如前述，則曾楊美
    英就再審原告所受損害，既無故意、過失之可言，自無須與
    系爭基金創辦人間就再審原告所受損害負連帶賠償之責，亦
    無違反前揭判例之可言。再審原告主張原確定判決違反上開
    判例，而有適用法規顯有錯誤之再審事由，自非可採。
  再審原告另主張曾楊美英曾將投資人之款項匯往國外，縱無
    故意，亦有過失，進而認原確定判決就曾楊美英主觀要件之
    適用，顯有錯誤云云。惟原確定判決既認定曾楊美英就再審
    原告所受損害，並無故意、過失，並說明所憑之證據，則原
    確定判決在曾楊美英是否具有故意、過失之主觀要件上，即
    難認有何適用法規錯誤之情事。又觀諸再審原告此部分之主
    張，雖係謂原確定判決適用法規顯有錯誤，然實際上係以「
    曾楊美英曾將投資人之款項匯往國外」之事實，再事爭執曾
    楊美英就其所受損害係具有過失，係指摘原確定判決理由不
    備、取捨證據失當或認定事實錯誤，揆諸前開說明，非屬原
    確定判決適用法規顯有錯誤之情形，再審原告以此為提起再
    審之事實，亦屬無據。
  末者，應依民法第184 條第1 項規定，負侵權行為損害賠償
    責任之行為人，除其主觀上須具有故意、過失外，尚須其行
    為與被害人所受損害間具有相當因果關係，且此二者須同時
    具備，行為人始應賠償被害人所受損害。是原確定判決既係
    認曾楊美英就再審原告所受之損害並無故意、過失，則不論
    曾楊美英之行為與再審原告所受之損害間，是否具有因果關
    係，曾楊美英本均不負損害賠償責任，則原確定判決認定曾
    楊美英無須負賠償之責，在適用因果關係之要件上，即無錯
    誤之可言。
  3.鄧景育、沈茂棋部分：
    原確定判決係以鄧景育、沈茂棋並未遊說再審原告投資系爭
    基金，且鄧景育、沈茂棋亦因投資系爭基金而受有損失，推
    認鄧景育、沈茂棋與系爭基金之創設人間就詐騙包含再審原
    告在內之其他投資人，並無詐欺之意思聯絡或行為分擔，亦
    無故意、過失不法侵害再審原告權利之可言（見原確定判決
    第5 至6 頁）。再審原告雖以鄧景育、沈茂棋有為投資者登
    打資料、收款及製作投資憑證等行為，而再事爭執原確定判
    決就鄧景育、沈茂棋並無過失不負損害賠償責任之認定，核
    屬指摘原確定判決有理由不備、取捨證據失當或認定事實錯
    誤，揆諸前開說明，非屬原確定判決適用法規顯有錯誤之情
    形，再審原告以此為提起再審之事實，亦無足採。
五、末按，再審之訴顯無再審理由者，得不經言詞辯論，以判決
    駁回之，民事訴訟法第502 條第2 項定有明文。本件原確定
    判決並無足影響於裁判之重要證物，漏未斟酌、適用法規顯
    有錯誤及當事人發現未經斟酌之證物或得使用該證物之情事
    ，業如上述，從而，再審原告以原確定判決有民事訴訟法第
    436 條之7 、第496 條第1 項第1 款及第13款之再審事由提
    起本件再審之訴，求為廢棄改判，顯無理由，爰不經言詞辯
    論，逕以判決駁回。
六、據上論結，本件再審原告之訴，為無理由，依民事訴訟法第
    502 條第2 項、第78條，判決如主文。
中    華    民    國    100    年    12    月   13    日
                  民事第五庭  審判長法  官 張維君
                                    法  官 秦慧君
                                    法  官 李育信
以上正本係照原本作成。
本判決不得上訴。
中    華    民    國  100     年    12    月    13    日
                                    書記官 陳孟琳